臺灣高等法院臺中分院刑事判決
110年度上易字第386號
上  訴  人  
即  被  告  廖博強



上列上訴人即被告因重利案件，不服臺灣彰化地方法院110年度
易字第10號中華民國110年2月25日第一審判決（起訴案號：臺灣
彰化地方檢察署109年度偵字第8049號），提起上訴，本院判決
如下：
    主      文
原判決撤銷。
廖博強犯重利罪，處拘役伍拾伍日，如易科罰金，以新臺幣壹仟
元折算壹日。未扣案之犯罪所得新臺幣伍萬柒仟玖佰元沒收，於
全部或一部不能沒收或不宜執行沒收時，追徵其價額。
    事實及理由
壹、犯罪事實：
  廖博強基於重利之單一犯意，先於民國106年9月間某日，在
    鐘坤琦位於彰化縣○○鄉○○路000號住處附近農田，趁鐘坤琦
    急需用錢購買種苗之際，貸予新臺幣（下同）3萬元予鐘坤
    琦，約定利息為每期10天1,500元，並當場扣除第1期利息1,
    500元，而交付28,500元予予鐘坤琦。嗣接續前開重利犯意
    ，於同年10月20日，在鐘坤琦位於彰化縣○○鄉○○路0段00號
    居所，趁鐘坤琦需繳納小孩註冊費用急需用錢之際，貸予2
    萬元予鐘坤琦，約定利息為每期10天2,000元，並當場扣除
    第1期利息2,000元，而交付18,000元予元予鐘坤琦。其後鐘
    坤琦即依約定於附表所示時間，以附表所示帳戶匯款如附表
    所示金額之利息至廖博強所有之郵局帳號00000000000000號
    帳戶內，廖博強因而取得與原本顯不相當之重利。
  案經鐘坤琦訴請彰化縣警察局北斗分局報請台灣彰化地方檢
    察署檢察官偵查起訴。
貳、認定犯罪事實所憑證據及理由：
  證據能力部分：
　　㈠按被告以外之人於偵查中向檢察官所為之陳述，除顯有不
      可信之情況者外，得為證據，刑事訴訟法第159 條之1第2
       項定有明文。偵查中對被告以外之人（包括證人、鑑定
      人、告訴人、被害人及共同被告等）所為之偵查筆錄，或
      被告以外之人向檢察官所提之書面陳述，性質上均屬傳聞
      證據。惟現階段刑事訴訟法規定檢察官代表國家偵查犯罪
      、實施公訴，依法其有訊問被告、證人及鑑定人之權，證
      人、鑑定人且須具結，而實務運作時，檢察官偵查中向被
      告以外之人所取得之陳述，原則上均能遵守法律規定，不
      致違法取供，其可信度極高，職是，被告以外之人前於偵
      查中已具結而為證述，除反對該項供述得具有證據能力之
      一方，已釋明「顯有不可信之情況」之理由外，不宜以該
      證人未能於審判中接受他造之反對詰問，即遽指該證人於
      偵查中之陳述不具證據能力。查本案證人即告訴人鍾坤琦
      於偵查中所為之陳述，雖屬傳聞證據，然其於偵查中所為
      證言，業經具結，而被告廖博強未釋明上開證人之陳述有
      何「顯不可信之情況」，且於客觀之外部情狀上，難認有
      何顯不可信之情狀，依上揭規定，應認上開證人於偵查中
      所為之證述，得為證據。
　　㈡再按被告以外之人於審判外之陳述，雖不符刑事訴訟法第1
      59 條之1 至第159 條之4 之規定，而經當事人於審判程
      序同意作為證據，法院審酌該言詞陳述或書面陳述作成時
      之情況，認為適當者，亦得為證據。當事人、代理人或辯
      護人於法院調查證據時，知有第159 條第1 項不得為證據
      之情形，而未於言詞辯論終結前聲明異議者，視為有前項
      之同意，刑事訴訟法第159 條之5 定有明文。核其立法意
      旨在於傳聞證據未經當事人之反對詰問予以核實，原則上
      先予排除。惟若當事人已放棄反對詰問權，於審判程序中
      表明同意該等傳聞證據可作為證據；或於言詞辯論終結前
      未聲明異議，基於尊重當事人對傳聞證據之處分權，及證
      據資料愈豐富，愈有助於真實發見之理念，且強化言詞辯
      論主義，使訴訟程序得以順暢進行，上開傳聞證據亦均具
      有證據能力。查：本判決除上揭所述外，下列所引之被告
      以外之人於審判外所為之陳述及卷內其他書證（供述證據
      部分），查無符合同法第159 條之1 至之4 等前4 條之情
      形，檢察官、被告於本院準備程序中均表示對該等傳聞證
      據之證據能力均同意有證據能力（見本院卷第48頁），於
      本院審理時並未就卷內其他證據資料之證據能力有所爭執
      ，且迄本院言詞辯論終結前，均未主張有刑事訴訟法第15
      9 條第1 項不得為證據之情形（見本院卷第89頁），是應
      認已同意卷內證據均得作為證據，且經本院審酌上開傳聞
      證據作成時，較無人情施壓或干擾，亦無不當取證之情形
      ，認為以之作為本案之證據亦屬適當，是上揭傳聞證據自
      具有證據能力。
　　㈢其餘本案判決所引用之非供述證據，均係依法定程序合法
      取得，並與本案均具有關聯性，且業經本院依法踐行調查
      證據程序，檢察官、被告亦同意有證據能力（見本院卷第
      48頁），且查無依法應排除其證據能力之情形，是該等證
      據亦有證據能力。
  得心證之理由：
    ㈠訊據被告固坦承有收受附表所示告訴人匯款之金額，然矢
      口否認有何重利犯行，辯稱：當初我有幫告訴人處理6萬
      元菜錢，他匯給我的錢是還這筆菜錢，匯完後有跟我拿菜
      錢6萬元的本票，這6萬元菜錢他最後也沒有還完，告訴人
      拜託我去向我同學「小胖」借錢，是以我的名字去借，告
      訴人所述借貸的金額、利息都正確，交付借貸金額時，有
      預扣第一期的利息，我要求告訴人將利息匯到我郵局帳戶
       云云（見本院卷第45、46頁）。
    ㈡告訴人鍾坤琦於警詢時陳稱：我在106年10月初因為小孩要
      繳學費需要現金，便找朋友廖博強借了5萬元，當天他就
      將第一次的利息扣掉，讓我實拿46,500元，當時有簽本票
      ，但本票被廖博強拿走了，由廖博強將我要借的款項交付
      予我，廖博強跟我說每10天要還他利息35,000元，我一直
      照他說的每10天還他利息3,500元，透薄過我兩個小孩的
      郵局戶頭匯款（鐘偉銓帳號00000000XXXXXX號、鐘建杰帳
      號00000000XXXXXX號，帳號詳卷)陸續匯進廖博強郵局户
      頭，我透過我大兒子鍾建杰郵局帳戶分別於106年10月30
      日轉帳2,000元、106年12月6日轉帳1,500元、107年1月7
      日轉帳1,500元、107年1月10日轉帳2,000元、107年1月28
      日轉帳1,500元、107年1月30日轉帳2,000元、107年2月7
      日轉帳1,500元、107年2月27日轉5轉帳1,500元、107年3
      月5日轉帳2,000元、107年3月8日轉帳1,500元、107年3月
      12日轉帳2,000元、107年3月20日轉帳2,000元、107年6月
      6日轉帳6,000元、107年6月26日轉帳5,000元、107年9月1
      1日轉帳5,000元、108年1月10日轉帳2,500元、108年2月1
      3日轉帳1,400元、108年2月22日轉帳3,500元共44,400元
      給廖博強；透過鐘偉銓郵局帳戶分別於106年10月7日轉帳
      1,500元、106年10月16日轉帳1,500元、106年10月27日轉
      帳1,500元、106年11月30日轉帳2,000元、107年2月10日
      轉帳2,000元、108年3月10日轉帳3,000元共13,500元給廖
      博強。兩個小孩的存摺上顯示從106年10月到108年2月為
      止我共付出去57,900元的利息，且從106年10月開始我也
      有當面交付3,500元的利息，108年2月後因為廖博強說他
      的帳戶被凍結了，所以我都當面交付利息，每10天給他一
      次利息3,500元，一直給到108年10月左右，實際上我也不
      清楚總共給了多少利息，但存摺上算得出來的是57,900元
      ，約從108年5至7月左右，我當面陸續將借的本金還給廖
      博強，還了本金約35,000元，所以剩下的本金約15,000元
      。因為都是當面交付，所以沒有匯款紀錄；我要向他提出
      重利罪告訴等語（見偵卷第18至20頁）；於偵訊時亦具結
      證稱：第一次於106年10月在我戶籍地水尾村那邊跟廖博
      強借了3萬元，因為我務農沒有錢可以買菜苗，每10天繳1
      ,500元的利息，有預扣1期的利息，所以我實拿28,500元
      ；第二次是因為欠托兒所的學費一陣子了，所以又跟被告
      借2萬元，利息是每10天2,000元，有預扣利息，所以我實
      拿18,000元，第二次跟第一次應該隔了2、3個月，我都用
      我兒子鐘建杰及鐘偉銓及我女兒鐘悦恩的郵局帳戶匯款，
      不過我女兒的帳戶比較少，匯給廖博強的部分都是利息，
      沒有本金，按照匯款紀錄那我應該是9月就有先借3萬元，
      後來10月才借了2萬元，只要匯1,500元的都是在繳借款3
      萬元的利息，匯2,000元的都是繳2萬元的利息，到107年6
      月後匯款6,000、5,000、2,500、1,400、3,500元，因為
      當時身上已經沒有太多的錢，被告來催，我就身上有多少
      就匯多少，因為我之前有積欠利息，所以有多少就付多少
      ，後來被告的帳戶說不能用，就叫我直接交現金給他或交
      給他指定的人，現金的部分我至少交了4萬元給他，目前
      已經還完了；我曾把菜農的菜賣掉，沒有給菜農錢，廖博
      強先幫我付了6萬元，我在繳上開利息期間這6萬元還沒還
      清，在108年7月前我付給被告的都是這5萬元借款的利息
      ；被告後來帶人去我家逼我簽20萬元的本票，再加上6萬
      元及這5萬元的欠款，就以30萬元解決，因為被告說我利
      息都沒給，說我多久沒付他利息了，加上去的，所以要我
      簽20萬元的本票等語（見偵卷第141、142頁）；於原審審
      理時亦結證稱：第一次跟廖博強借錢時我在溪洲種菜，當
      時沒有錢買花椰菜的菜苗，就在溪洲的農田跟他借了3萬
      元，當時約定10天利息1,500元，廖博強扣除利息1,500元
      ，將剩餘的28,500元交給我，我有簽一張本票給他；第二
      次跟被告借2萬元是在我中山路的住處，當時是為了小孩
      念幼稚園的學費跟被告借錢，約定利息10天2,000元，廖
      博強有扣除利息2,000元，將剩餘的18,000元交給我，我
      也簽了另一張本票給廖博強；我原本是用我小孩的郵局帳
      戶匯利息到廖博強郵局帳戶，後來因為他郵局帳戶被凍結
      無法使用，所以我就拿現金給他，地檢署調閱相關交易明
      細，從我兒子、女兒的帳戶匯入廖博強郵局帳戶的錢，都
      是這次合計5萬元借款的利息， 107年6月份以後，有時候
      匯入6,000元、5,000元、2,500元、1,400元、3,500元不
      等的金額，是因為我在種菜的時候沒有收入，時間到期的
      時候我會跟被告聯絡說沒有錢想要暫緩，給付的時間就延
      長到下一期一次給付利息，這些錢也是這次合計5萬元借
      款的利息，108年2月份左右廖博強稱自己的帳戶不能用，
      我有時候會當面給付利息給他，有時候廖博強會請他的朋
      友來跟我收，偵查時證稱108年5月到7月左右，有陸陸續
      續把本次借款的本金還給鍾坤琦，還了約35,000元，還剩
      下15,000元還沒償還，我是當面交給廖博強的，也沒有匯
      款紀錄等內容正確， 我只有找廖博強借錢而已，沒有跟
      其他人借過錢；後面我付不出利息錢的時候，被告告訴我
      人家也要催他的錢，那個人外號叫「旺來（台語）」，我
      沒有聽過「小胖」；廖博強之前有幫我給付菜農6萬元，
      我當時有陸續還廖博強6萬元的菜錢，但都沒有紀錄，我
      匯款給廖博強的錢都是這次5萬元借款的利息。菜農有委
      託廖博強來跟我收這6萬元的菜錢，當時還沒有還清這筆6
      萬元的菜錢，是到109年7月份和解的時候一次給付30萬元
      給廖博強等語（見原審卷第62至67頁）；於本院審理時亦
      具結證稱：我當時剛離婚2年，獨自扶養3個小孩，都沒什
      麼心思要工作，後來開始務農、種菜，當時我沒錢去再買
      種苗，沒辦法生活，就去跟被告借3萬元買花椰菜的種苗
      ，10天為1期，利息1,500元，第2次向被告借2萬元，10天
      為1期，利息2,000元，這次是因為小孩就讀幼稚園，積欠
      學費3萬多元，老師說至少要先還15,000元到2萬元，否則
      女兒就會被退學，我當時沒有其他存款或收入可以支付學
      費，我也有欠銀行債務，因為銀行已經貸不出款項，只能
      向被告借錢，被告說第一次的利息方式，他沒有賺錢，第
      二次要借要把利息提高；被告賣菜的朋友把牛番茄交給我
      賣，被告朋友委託被告來向我要這筆菜錢6萬元，我有開
      面額6萬元的本票給被告，因為被告說這樣比較有保障，
      這6萬元菜錢我沒有清償，我以鐘偉銓、鐘建杰郵局帳戶
      匯款到被告郵局帳戶的錢，都是清償種苗3萬元、註冊費2
      萬元的利息，沒有清償6萬元的菜錢，6萬元本票也都在被
      告那邊，我沒有取回，是最後以30萬元與被告和解、處理
      掉所有債務後，才拿回6萬元本票等語（見本院卷第94至1
      05頁）。
    ㈢從而，被告於上揭時地，接續2次貸予3萬元及2萬元予告訴
      人，並收取如附表所載利息之事實，業據證人鐘坤琦於警
      詢、偵訊、原審及本院審理中結證歷歷，前後大致相符，
      復有鐘坤琦所提供其子之郵局帳戶存摺影本2 份、被告名
      下郵局帳戶交易明細1 份在卷足憑（見偵卷第37至46頁、
      第80至129頁）。被告於警詢、偵訊時亦坦承因告訴人表
      示急著幫小孩繳註冊費，確有交付借款3萬元、2萬元予告
      訴人，並要求告訴人每10天匯款3,500元至其郵局帳戶以
      給付利息，告訴人有表示匯到郵局帳戶的錢是要還5萬元
      利息等情（見偵卷第9、14、75、76頁），核與證人鍾坤
      琦之前揭證述相符。被告於本院準備程序雖辯稱：告訴人
      匯到我郵局帳戶的錢都是清償他之前積欠的6萬元菜錢，
      告訴人匯款完後就跟我拿6萬元本票云云。然證人鍾坤琦
      一再證稱附表所示匯入被告郵局帳戶之款項均係繳付本案
      3萬元、2萬元借款之利息，並非清償該筆6萬元之菜錢，
      亦否認匯款附表所示金額至被告郵局帳戶後，有向被告取
      回其因積欠被告菜錢所開立之6萬元本票。再觀諸附表所
      示證人鍾坤琦匯款至被告郵局帳戶之款項，證人鍾坤琦於
      附表編號1至3、6、7、9、11、13、15所示時間匯入之款
      項均為1,500元，且編號1至3、6、編號9、11及編號13、1
      5匯款之時間相距大約10日上下，證人鍾坤琦於附表編號4
      、5、8、10、12、14、16、17、18所示時間匯入之款項均
      為2,000元，其中編號10、12、編號14、16匯款之時間相
      距亦大約10日上下，核與證人鍾坤琦與被告約定3萬元借
      款每10日利息1,500元，2萬元借款每10日利息2,000元之
      金額相符，附表編號19至25所示匯款金額雖與前述約定之
      利息金額不同，然證人鍾坤琦於106年10月30日匯款利息2
      ,000元後，即有未按期（即每10日1期）匯款利息1,500元
      、2,000元之情形，故證人鍾坤琦證稱因種菜時沒有收入
      ，而未按期匯款，待被告催繳時，始將遲繳之款項一次匯
      予被告等語，尚屬可採。被告辯稱附表所示之匯款均係證
      人鍾坤琦清償6萬元之菜錢，核與被告於偵訊時之供述相
      左。且被告於本院準備程序時另供稱：我之前已經借他20
      幾萬元了，30萬元的和解金額包含菜錢6萬元，之前借貸
      的20幾萬元，及本案這二筆總共5萬元的借貸款項，並沒
      有跟告訴人收利息等語（見本院卷第49頁）。則如依被告
      所辯，證人鍾坤琦已於附表所示時間匯款清償該筆6萬元
      菜錢，並取回其所開立之6萬元本票，則該筆借款證人鍾
      坤琦當已清償完畢，證人鍾坤琦當無可能於嗣後洽談和解
      時，將該筆6萬元借款再納入和解金額，而與被告以30萬
      元達成和解。故被告上開辯解，不足採信。
    ㈣被告另辯稱：我只是中間人，鐘坤琦是向「小胖」借款云
      云，然證人鐘坤琦否認其事，且參諸前開被告之郵局帳戶
      交易明細，鐘坤琦係將款項匯給被告，被告如僅為中間人
      而非貸款者，何以由自己之帳戶收取利息等款項？又何以
      於偵審中經多次詢問，仍無法供述綽號「小胖」者之年籍
      住居所等相關聯絡資料？所辯核屬臨訟卸責之詞，不足採
      信。
    ㈤按刑法重利罪之成立，係以乘人急迫、輕率或無經驗貸以
      金錢或其他物品，而取得與原本顯不相當之重利為要件，
      故苟未乘人急迫、輕率或無經驗，縱取得與原本顯不相當
      之重利，仍難令負重利罪責（最高法院85年度台上字第43
      82判決同此見解）；所謂急迫，係指緊急迫切需要金錢或
      其他物品運用而言。倘借用人非處於急迫情形，縱貸與人
      貸與高利，亦難以重利罪相繩（最高法院83年度台上字第
      3419號判決意旨參照）。而此所謂「急迫」，係指借款人
      因故急需金錢或其他物品而面臨經濟上的壓力，陷入惶惶
      然知其不可而為之的窘境，而一般向他人借款者，不論原
      因為何，必均有資金之需求，則借款人究係經權衡後認向
      行為人借款，縱使利息較高，但對其資金運用、財務規劃
      較為有利，始願意支付高額利息借款，抑或確係陷於緊急
      迫切之狀況而借款，仍應予以探究，不宜以借款之利息較
      高，逕自推論借款人必有急迫之情形，否則將使重利罪「
      乘他人急迫」之要件形同虛設。依證人鍾坤琦證述，其第
      一次借款3萬元，係為購買種苗栽種，第二次借款2萬元，
      則係為支付小孩註冊費用，且其為單親家庭，家中僅依靠
      其務農為生，當時已拖欠小孩幼稚園註冊費用約3萬多元
      ，如未購買種苗栽種及繳納註冊費用，即無任何收入，且
      小孩亦可能遭退學等情，業據證人鍾坤琦證述在卷，堪認
      證人鍾坤琦向被告借款3萬元、2萬元，確有急迫之情事，
      且為被告所知悉。又按乘他人急迫、輕率、無經驗或難以
      求助之處境，貸以金錢或其他物品，而取得與原本顯不相
      當之重利，刑法第344條第1項定有處罰明文；前項重利，
      包括手續費、保管費、違約金及其他與借貸相關之費用，
      同條第2項規定甚明。而所謂取得與原本顯不相當之重利
      ，係指就原本利率、時期核算及參酌當地之經濟狀況，較
      之一般債務之利息，顯有特殊之超額者而言。查被告貸予
      鐘坤琦3萬元，並約定利息為每期10天1,500元，並預扣第
      1期利息1,500元，而交付28,500元予元予鐘坤琦。嗣貸予
      2萬元元予鐘坤琦，並約定利息為每期10天2,000元，並預
      扣第1期利息2,000元，而交付18,000元予元予鐘坤琦，已
      如前述認定，衡諸目前經濟狀況及正常之民間借貸計息水
      準，顯有特殊之超額。準此，被告趁告訴人急迫之際向告
      訴人收取與原本顯不相當之重利甚明。
    ㈥綜上諸情參互以觀，被告重利犯行堪以認定，應予依法論
      科。
參、論罪科刑之理由：
　核被告所為，係犯刑法第344條第1項之重利罪。
　按數行為於同時同地或密切接近之時地實施，侵害同一之法
    益，各行為之獨立性極為薄弱，依一般社會健全觀念，在時
    間差距上，難以強行分開，在刑法評價上，以視為數個舉動
    之接續施行，合為包括之一行為予以評價，較為合理，則屬
    接續犯，而為包括之一罪（最高法院86年台上第8695號判決
    要旨參照）。查被告於上開密切接近之時間，乘鐘坤琦急需
    用錢，2次貸予告訴人款項及收取重利，各行為之獨立性極
    為薄弱，依一般社會健全觀念，在時間差距上，難以強行分
    開，在刑法評價上，以視為數個舉動之接續施行，合為包括
    之一行為予以評價，較為合理，依上述說明，應認為屬接續
    犯而論以包括之一罪。
　原審以被告犯重利罪，事證明確，而予論罪科刑，固非無見
    ，惟㈠重利罪須乘他人急迫、輕率、無經驗或難以求助之處
    境，貸以金錢或其他物品，而取得與原本顯不相當之重利，
    始符合其構成要件，原審判決就告訴人有何急迫、輕率、無
    經驗或難以求助之處境，並未論及，容有判決理由不備之違
    誤；㈡被告所犯刑法第344條之重利罪，法定刑為3年以下有
    期徒刑、拘役或科或併科30萬元以下罰金。本案係因告訴人
    需錢孔急，主動向被告調借現金，被告始為本案犯行，被告
    並非以放高利貸為業，且於本案僅向告訴人收取利息57,900
    元，原審量處有期徒刑4月，實屬過重。被告上訴認其並未
    為本案重利犯行，雖為無理由，然原判決既有上開可議之處
    ，自應由本院撤銷改判。
　本院審酌被告不思以正當方式獲利，竟趁告訴人急需用錢之
    際，向告訴人收取高額利息藉以牟利，破壞社會金融秩序，
    自應非難，考量被告犯後否認犯行，兼衡其於警詢自述為高
    中肄業智識程度，家庭經濟勉持，有警詢筆錄之記載可稽，
    及原審審理時被告陳述：目前無業，每月領愛心補助12,000
    元等一切情狀，量處如主文所示之刑，並諭知易科罰金之折
    算標準示懲。
　沒收部分：
　　㈠按犯罪所得，屬於犯罪行為人者，沒收之；前2 項之沒收
      ，於全部或一部不能沒收或不宜執行沒收時，追徵其價額
      ，刑法第38條之1第1項前段、第3 項分別定有明文。又被
      告既係為取得與原本顯不相當之重利始借款予被害人，亦
      即若無法取得與原本顯不相當之重利，被告自不會借款予
      被害人，故被告所取得與原本顯不相當之重利自係其犯罪
      所得，無庸扣除當舖業者合法放款可收取之利息。
　　㈡次按刑法沒收新制目的在於澈底剝奪犯罪行為人之犯罪所
      得，使其不能坐享犯罪成果，以杜絕犯罪誘因。惟國家剝
      奪犯罪所得之結果，可能影響被害人權益，基於利得沒收
      本質上屬準不當得利之衡平措施，應將犯罪所得返還被害
      人，為優先保障被害人因犯罪所生之求償權，並避免國家
      與民爭利，修正後刑法第38條之1第5項規定：「犯罪所得
      已實際合法發還被害人者，不予宣告沒收或追徵」，以不
      法利得實際合法發還被害人，作為不予沒收或追徵之條件
      ，俾免被告一方面遭國家剝奪不法利得，另一方面須償還
      被害人，而受雙重負擔之不利結果。反之，倘利得未實際
      合法發還被害人，縱被害人放棄求償，法院仍應為沒收之
      宣告，以避免修法前不法利得既不發還被害人，亦未經法
      院宣告沒收，而使犯罪行為人繼續保有不法利得之不合理
      現象。又刑法第38條之2第2項所規定：宣告沒收或追徵，
      有過苛之虞、欠缺刑法上之重要性、犯罪所得價值低微，
      或為維持受宣告人生活條件之必要者，得不宣告或酌減之
      ，係為符合比例原則並兼顧訴訟經濟所訂定。關於沒收有
      無刑法第38條之2第2項過苛調節（即不宣告沒收或予以酌
      減）規定之適用，其所應審酌者，係考量該犯罪所得本身
      ，是否具有法文所載不應沒收，或應予酌減，或以不宣告
      沒收為適當之特別情形。除犯罪行為人已將該犯罪所得實
      際發還或賠償被害人等情形，得不宣告沒收或酌減之外，
      其餘情形，皆應宣告沒收（最高法院110年度台上字第117
      號判決要旨參照）。
　　㈢查被告於本案共收取顯不相當之利息共計57,900元，已如
      前述認定，屬被告本案之犯罪所得；且查被告雖與告訴人
      鐘坤琦以30萬元和解，然被告並未將該犯罪所得實際發還
      或賠償被害人，且縱被害人放棄求償，法院仍應為沒收之
      宣告，以避免不法利得既不發還被害人，亦未經法院宣告
      沒收，而使犯罪行為人繼續保有不法利得之不合理現象，
      本件核無刑法第38條之2第2項規定所定過苛調節條款情形
      之適用，而犯罪所得並未扣案，參諸前述規定及說明，仍
      應依法宣告沒收，並於全部或一部不能沒收或不宜執行沒
      收時，追徵其價額。
肆、適用之法律：
　　依刑事訴訟法第369 條第1 項前段、第364 條、第299條第1
    項前段，刑法第344條第1項、第41條第1項、第38條之1第1
    項前段、第3項、刑法施行法第1條之1第1項，判決如主文。
本案經檢察官陳宗元提起公訴，經檢察官謝謂誠到庭執行職務。
中　　華　　民　　國　 110　　年　　9 　　月　　 2　　日
            刑事第三庭    審判長法　官  邱  顯  祥
　　　　　　　　　　　　        法　官  李  明  鴻
　　　　　　　　　　　　　      法　官  楊  欣  怡
以上正本證明與原本無異。
不得上訴。
                                書記官  孫  銘  宏
　　　　　　　　　　　　　　　　
中　　華　　民　　國　　110 　年　　9 　　月　　2 　　日

附錄本案所犯法條：
中華民國刑法第344條
乘他人急迫、輕率、無經驗或難以求助之處境，貸以金錢或其他
物品，而取得與原本顯不相當之重利者，處3年以下有期徒刑、
拘役或科或併科30萬元以下罰金。
前項重利，包括手續費、保管費、違約金及其他與借貸相關之費
用。


附表：鐘坤琦匯款至廖博強郵局帳戶(00000000000000）一覽
編號 日期 金額 (新台幣) 匯出帳號、戶名 卷證出處   1 106年10月07日 1500元 00000000000000 （鍾偉銓） 109年度偵字第8049號卷第19、38、81頁   2 106年10月16日 1500元 00000000000000 （鍾偉銓） 109年度偵字第8049號卷第19、38、81頁   3 106年10月27日 1500元 00000000000000 （鍾偉銓） 109年度偵字第8049號卷第19、38、81頁   4 106年10月30日 2000元 00000000000000 （鍾建杰） 109年度偵字第8049號卷第18、44、81頁   5 106年11月30日 2000元 00000000000000 （鍾偉銓） 109年度偵字第8049號卷第19、39、81頁   6 106年12月06日 1500元 00000000000000 （鍾建杰） 109年度偵字第8049號卷第18、44、81頁   7 107年01月07日 1500元 00000000000000 （鍾建杰） 109年度偵字第8049號卷第18、46、81頁   8 107年01月10日 2000元 00000000000000 （鍾建杰） 109年度偵字第8049號卷第18、46、81頁   9 107年01月28日 1500元 00000000000000 （鍾建杰） 109年度偵字第8049號卷第18、45、46、83頁   10 107年01月30日 2000元 00000000000000 （鍾建杰） 109年度偵字第8049號卷第18、45、83頁   11 107年02月07日 1500元 00000000000000 （鍾建杰） 109年度偵字第8049號卷第18、45、83頁   12 107年02月12日 2000元 00000000000000 （鍾偉銓） 109年度偵字第8049號卷第18、40、83頁   13 107年02月27日 1500元 00000000000000 （鍾建杰） 109年度偵字第8049號卷第18、45、83頁   14 107年03月05日 2000元 00000000000000 （鍾建杰） 109年度偵字第8049號卷第18、45、83頁   15 107年03月08日 1500元 00000000000000 （鍾建杰） 109年度偵字第8049號卷第18、45、83頁   16 107年03月12日 2000元 00000000000000 （鍾建杰） 109年度偵字第8049號卷第18、45、85頁   17 107年03月20日  2000元 00000000000000 （鍾建杰） 109年度偵字第8049號卷第18、19、30、85頁   18 107年5月15日   2000元 00000000000000 （鍾建杰） 109年度偵字第8049號卷第41頁   19 107年06月06日 6000元 00000000000000 （鍾建杰） 109年度偵字第8049號卷第19、31、97頁   20 107年06月26日 5000元 00000000000000 （鍾建杰） 109年度偵字第8049號卷第19、32、97頁   21 107年09月11日 5000元 00000000000000 （鍾建杰） 109年度偵字第8049號卷第19、33、107頁   22  108年01月10日 2500元 00000000000000 （鍾建杰） 109年度偵字第8049號卷第19、35、125頁   23 108年02月13日 1400元 00000000000000 （鍾建杰） 109年度偵字第8049號卷第19、35、125頁   24 108年02月22日 3500元 00000000000000 （鍾建杰） 109年度偵字第8049號卷第19、35、125頁   25 108年03月10日 3000元 00000000000000 （鍾偉銓） 109年度偵字第8049號卷第19、42、125頁